【裁判字號】    93,訴,307
【裁判日期】    951215
【裁判案由】    返還土地等
【裁判全文】
臺灣新竹地方法院民事判決               93年度訴字第307號
原      告  國防部總政治作戰局
法定代理人  乙○○
訴訟代理人  洪大明律師
複代理人    丙○○
被      告  甲○○
訴訟代理人  蔡文彬律師
上列當事人間返還土地等事件，本院於民國95年11月22日辯論終
結，判決如下：
    主  文
被告應將坐落新竹市○○段一五九七地號土地上如附圖所示Ａ部
分、面積一六八平方公尺之地上建物拆除，並將該土地返還原告
。
被告應給付原告新台幣肆拾壹萬玖仟捌佰拾貳元，暨自民國九
十三年六月四日起至拆除佔用之建物將第一項土地返還原告之日
止，按年給付原告新台幣捌萬仟玖佰陸拾陸元。
原告其餘之訴駁回。
訴訟費用由被告負擔百分之六十，餘由原告負擔。
本判決第一項於原告以新台幣壹佰拾貳萬元為被告供擔保後，
得假執行。但被告如於假執行程序實施前以新台幣佰玖拾捌萬
元為原告預供擔保，得免為假執行。
本判決第二項於原告以新台幣壹拾肆萬元為被告供擔保後，得假
執行。但被告如於假執行程序實施前以新台幣肆拾壹萬玖仟捌佰
拾貳元為原告預供擔保，得免為假執行。
原告其餘假執行之聲請駁回。
    事實及理由
甲、程序方面：按訴訟繫屬中為訴訟標的之法律關係，雖移轉於
    第三人，於訴訟無影響，民事訴訟法第254條第1項前段定有
    明文。本件新竹市○○段1597地號土地雖於起訴後之民國93
    年8月間有償撥用予新竹市，管理者為新竹市立竹光國民中
    學，有土地登記簿謄本附卷可稽，即本件為訴訟標的之法律
    關係已移轉於第三人新竹市，惟依上開規定，本件訴訟之繼
    續進行，並不受影響，合先敘明。
乙、實體方面：
壹、原告主張：
一、座落新竹市○○段1597地號土地（以下簡稱系爭土地）係原
    告所管有，被告未經原告同意，擅自占用系爭土地上興蓋建
    物等使用，占用土地面積168平方公尺，詳如95年7月25日新
    竹市地政事務所土地複丈成果圖所示A部分，依民法第767
    條之規定，被告應將該地上建物等拆除，將土地返還原告。
二、按無權占有他人之土地，可能獲得相當於租金之利益為社會
    通常之觀念，最高法院61年台上字第1695號判例著有明文；
    系爭土地位於新竹市○○路繁榮地段，被告占用系爭土地十
    餘年作為生意營業使用，原告依法得請求被告給付相當5年
    租金損害之不當得利，其中租金應以土地申報地價8330元年
    息百分之10為準，每年租金應為139,944元【168(平方公尺
    )x8,330x10% =139,944(元)】，前五年租金則為139,944x5=
    699,720(元)。
三、對被告抗辯之陳述：
（一）被告主張其為越界建築，原告不得主張拆屋還地；惟查，
      被告占用原告之土地達168平方公尺，幾全部建物均在系
      爭土地上，顯非民法第796條規範適用之範圍，再者，主
      張鄰地所有人知其越界而不即提出異議者，應就此項事實
      負舉證之責任，最高法院45年台上字第931號判例、82 年
      台上字第1799號判決參照，又如鄰地為法人所有者，須其
      代表人或管理人知其情事，始能認為已知。被告復未證明
      原告之代表人知其越界建築而未即時提出異議，故被告抗
      辯毋庸拆除地上物，並非有理。
（二）被告又辯稱新竹市政府已致函被告表示重新參處暫緩拆遷
      ，故非無權占有等語；經查新竹市政府之回函並未表示、
      亦未同意暫緩拆遷，被告於書狀中之記載，顯非事實。
（三）再依被告所提之不起訴處分書觀之，空軍工程聯隊於71年
      7 月間知悉土地遭竊佔後，即向朱永貴提出異議，並提出
      竊佔告訴，朱永貴即停工，且當時竊佔面積僅20.58平方
      公尺，與本件位置是否相同，即非無疑，又空軍工程聯隊
      既已有提出異議，朱永貴亦因而停工，均已不符民法第
      796條所定之情形，被告主張要適用上開法文，並無理由
      。
（四）又被告無權占有系爭土地達168平方公尺，面積甚大，被
      告又係富有資力之商人，其相鄰自有土地亦甚廣，並非經
      濟上之弱者，反之，系爭土地現為學校用地，攸關公益；
      之前，或因承辦人員更迭，或因其他原因，不及處理、收
      回系爭土地，但原告依法均可隨時主張返還土地，並無消
      滅、權利濫用、違反誠信等情形，且本件經徵詢新竹市政
      府之意見，確無法將附圖所示A部分之土地出租或出賣予
      被告，應依法收回，俾取得學校土地之完整性。
四、綜上，爰聲明：（一）被告應將座落新竹市○○段1597地號
    土地上如附圖A部分所示之建物拆除（面積為168平方公尺）
    ，將土地返還原告。（二）被告應給付原告699,720元，並
    自起訴狀繕本送達翌日（即93年6月4日）起至清償日止，按
    年給付原告139,944元。（三）原告願供擔保請准宣告假執
    行。
貳、被告則以：
一、越界建築部分，被告雖原為無權占有，惟現管理者新竹市立
    竹光國民中學之上級機關新竹市政府，於94年12月19日曾致
    函被告已重新參處暫緩拆遷，故被告與新竹市政府間，雖尚
    未就價購或承租達成共識，然新竹市政府既已同意暫緩拆遷
    ，則被告現在並非無權占有，原告不得主張民法第767條排
    除侵害。
二、如不認為越界部分現在為有權占有，其建造之初仍符合民法
    第796條越界建築之情形，鄰地所有人有忍受義務：
（一）按土地所有人建築房屋逾越疆界者，鄰地所有人如知其越
      界而不即提出異議，不得請求移去或變更其建築物。但得
      請求土地所有人，以相當之價額，購買越界部分之土地，
      如有損害，並得請求賠償，民法第796條定有明文。又民
      法第七百九十六條所定鄰地所有人之忍受義務，係為土地
      所有人所建房屋之整體，有一部分逾越疆界，若予拆除，
      勢將損及全部建築物之經濟價值而設。倘土地所有人所建
      房屋整體之外，越界加建房屋，則鄰地所有人請求拆除，
      原無礙於所建房屋之整體，即無該條規定之適用，最高法
      院67年台上字第800號判例可資參照。
（二）查越界建築人即被告之父朱永貴，於71年4月間在自己土
      地上建築鐵皮屋，所建房屋之整體有一部份逾越疆界，又
      依本院檢察處檢察官71年度偵字第3354號不起訴處分書所
      述事實，原告早在71年7月間即已知悉被告之父興建房屋
      有越界情事，然卻未立即表示異議，而後雖曾提出竊佔告
      訴，然並未立即對被告之父行使民法上土地所有權人之權
      利，迄至93年5月，才對被告提起本件拆屋還地之訴訟，
      顯見原告不僅未在被告之父越界之始即提出異議，甚至於
      在得知不起訴處分後迄至提起本件訴訟之前，均未對被告
      越界建築之事再提出任何反對意見，足稽被告確可依據民
      法第796條之規定主張原告不得請求移去或變更被告所有
      之建築物。
（三）次查，民法第796條規範意旨參諸上揭67年台上字第800號
      判例可知，乃著重在避免損及全部建築物之經濟價值而設
      ，與越界比例無關，考量民法第796條保護社會經濟之意
      旨，為免因越界部分遭拆除而使被告之全部房屋經濟價值
      遭受重大損害，原告應有忍受義務。
三、又縱認被告不符合民法第796條之規定，原告主張拆屋還地
    亦有違誠信原則：
（一）按查權利之行使，是否以損害他人為主要目的，應就權利
      人因權利行使所能取得之利益，與他人及國家社會因其權
      利行使所受之損失，比較衡量以定之。倘其權利之行使，
      自己所得利益極少而他人及國家社會所受之損失甚大者，
      非不得視為以損害他人為主要目的，此乃權利社會化之基
      本內涵所必然之解釋；上訴人就系爭土地上雖非無租賃關
      係，然於被上訴人未履行出租人之義務達十一年之久，上
      訴人迄未行使其租賃權或聲請為假處分，以保全強制執行
      ，坐令被上訴人在系爭土地上建築房屋、種植果樹，耗費
      甚鉅，始引起訴訟，求命其除去地上物交付土地，核其情
      形，雖非給付不能，然亦係權利之濫用，有違誠信原則；
      按行使權利，履行義務，應依誠實及信用方法，民法第14
      8條第2項定有明文。故權利者在相當期間內不行使權利，
      並因其行為造成特殊情況，足以引起義務人之正當信任，
      認為權利人已不欲行使其權利，而權利人再為行使時，應
      認為有違誠信原則，得因義務人之抗辯，使其權利歸於消
      滅，最高法院71年台上字第737號判例、56年台上字第170
      8號判例、88年台上字第497號判決可資參照。
（二）查越界之面積不過約為鄰地面積的千分之4（鄰地面積為3
      6604平方公尺，而被告越界面積依土地複丈結果為168 平
      方公尺），被告之父越界建築之初並非惡意無權占有，而
      原告於知悉越界後，歷經22年之久均未向被告主張拆屋還
      地，被告之父及被告一直信賴鄰地所有權人已無欲行使其
      排除侵害之權利；復以越界建築並未造成鄰地畸零不整，
      且竹光國民中學未就越界部分有何興建設施之計畫，故越
      界部分無甚礙鄰地之使用，然越界建築長期供作被告汽車
      保養廠使用，為被告賴以維生之基礎，如將越界部分拆除
      ，竹光國民中學所得利益甚少，卻對被告之生存及越界建
      築之經濟價值損害甚大，依誠信原則，原告不應主張拆屋
      還地。
四、綜上，爰聲明：（一）原告之訴及其假執行之聲請均駁回。
    （二）如受不利之判決，願提供擔保請准宣告免假執行。
、兩造不爭執之事實：
一、系爭土地原為中華民國所有，原告為管理者，嗣於93年8月
    間有償撥用予新竹市，現管理者為新竹市立竹光國民中學。
二、系爭土地上如附圖所示A部分之地上建物為被告所有。
肆、得心證之理由：
    本件兩造爭執之處，應在於被告占用系爭土地是否具有正當
    權源？又被告占用系爭土地，是否符合民法第796條越界建
    築之要件？被告占用系爭土地是否獲有相當於租金之不當得
    利？茲審酌如下：
一、查原告主張系爭土地原為其所管有，被告所有之地上建物無
    權占用其所管有系爭土地之事實，業據其提出土地登記簿謄
    本、照片等為證，而原告主張被告所有之建物無權占有其所
    管有系爭土地上如附圖所示A部分，面積168平方公尺之事實
    ，亦經本院至現場履勘屬實，並囑託新竹市地政事務所派員
    會同測量，有履勘筆錄、複丈成果圖附卷可稽，被告對此亦
    均不爭執，自堪信原告此部分主張為真實。
二、被告雖辯稱：新竹市政府已致函被告表示重新參處暫緩拆遷
    ，故非無權占用云云，惟查，新竹市政府於收受被告之陳情
    函後僅回覆以被告陳情暫緩拆遷乙案已轉交新竹市政府教育
    局參處等語，並未表明同意暫緩拆遷之意，有該函文附卷可
    憑，被告執此主張系爭土地所有權人新竹市政府已同意暫緩
    拆遷，其已非無權占用，於法自有未合；且經本院再為函詢
    系爭土地現管理者新竹市立竹光國民中學之結果，新竹市立
    竹光國民中學亦陳明為維護校園完整性，不同意被告之價購
    或承租意見，是被告辯稱新竹市政府已同意暫緩拆遷，其非
    無權占用，自不足採。
三、按土地所有人建築房屋逾越疆界者，鄰地所有人如知其越界
    而不即提出異議，不得請求移去或變更其建築物，但得請求
    土地所有人，以相當之價額購買越界部份之土地，如有損害
    ，並得請求賠償，民法第796條定有明文；又所謂「不即提
    出異議」係指鄰地所有人於知悉土地所有人建築逾越疆界後
    ，依一般社會觀念，於相當時間內能提出異議而未提出者而
    言，縱於房屋建成後，始知悉其事，只需合乎要件，仍得請
    求移去或變更該越界之建築物，不因已經竣工而受限制（最
    高法院42年臺上字第122號判例參照）；又所謂知其越界，
    須鄰地所有人事實上知悉越界建築，方足當之，倘鄰地為法
    人所有者，則須其代表人或管理人知其情事，始能認為已知
    ，而主張鄰地所有人知其越界而不即提出異議者，應對於該
    事實負舉證責任（最高法院83年台上字第605號判決參照）
    。經查，被告雖辯稱：原告知越界情事而未即時異議，故原
    告對於被告建物越界部分有容忍義務云云，然此為原告所否
    認；而被告所稱71年7月間，系爭土地原有管理者即空軍工
    程聯隊曾以被告之被繼承人朱永貴搭建房屋涉嫌竊佔而提起
    告訴，足見原告對越界建築之事早已知悉一節，雖據其提出
    不起訴處分書影本為證，惟查，被告所稱上開建物，係被告
    之被繼承人朱永貴於71年4月間所建造，嗣因颱風毀損，而
    於71年之後重新搭建為現有鐵皮屋，此經被告陳明在卷（見
    本院95年11月22日調解程序筆錄），足見被告所有之如附圖
    所示A部分地上建物（即現有鐵皮建物）乃71年之後始搭建
    者，並非71年4月間所建造者，縱如被告所稱，原告係於71
    年7月間即已知悉被告有越界建築情事，應亦係就71年4月間
    所搭建已遭颱風毀損之建物是否越界有所知悉，而非71年以
    後始搭建之現有鐵皮建物，此由71年間系爭土地原管理者即
    空軍工程聯隊主張被告之被繼承人涉嫌竊佔時，經新竹市地
    政事務所現場測量結果，佔用面積僅為20.58平方公尺，與
    現有鐵皮建物即如附圖所示A部分面積為168平方公尺者差距
    甚大，亦可知被告所有現存建物與71年間之建物佔用情形並
    不相同，尚難以系爭土地之原管理者就被告之被繼承人71年
    間搭建之建物有越界建築之情有所知悉，即謂原告就被告其
    後所搭建之建物是否越界亦有知悉；且其非僅面積差距甚大
    ，建物坐落之位置是否相同亦屬無從認定，是被告所稱尚難
    採信。遑論系爭土地原管理者即空軍工程聯隊於71年7月間
    知悉土地有越界建築情事後，即向被告之被繼承人朱永貴提
    出異議，並提出竊佔告訴，被告之被繼承人朱永貴亦即停工
    等情，有該不起訴處分書之內容在卷可稽，足見系爭土地原
    管理者已即時提出異議，與民法第796條規定之情形並不相
    符合。此外，被告無法舉出其他證據證明原告於71年以後被
    告或其被繼承人搭建現有鐵皮建物之當時，即已知悉有越界
    建築之情事，是以，被告雖辯稱原告於其搭建房屋時，知其
    越界，未即時異議，然其並無法舉證以實其說，且為原告所
    否認，被告辯稱原告明知其越界建築而未異議，並不足取。
    被告既有越界占用原告所管有系爭土地之事實，原告又無知
    悉其越界而不異議之情事，從而，原告請求被告拆屋還地，
    自非無據。
四、次按，民法第148條第1項係規定行使權利，不得以損害他人
    為主要目的，若當事人行使權利，雖足使他人喪失利益，而
    苟非以損害他人為主要目的，即不在該條所定範圍之內（最
    高法院45年台上字第105號判例參照）；又權利濫用禁止原
    則，於適用時除須注意權利人於行使權利時，在主觀上有無
    以損害他人為主要目的外，在客觀上尚須綜合權利人因權利
    行使所能取得之利益與其權利之行使對他人及整個社會國家
    可能予以之損失，加以比較衡量，倘其權利之行使，非屬自
    己所得利益極少而他人及國家社會所受之損失甚大者，即不
    得視為以損害他人為主要目的，此時其所為者乃屬權利之正
    當行使，即無構成權利濫用之情事。又物上請求權之行使，
    除法律另有明文規定外，原不受誠信原則之限制，蓋物上請
    求權之權源性質，屬於物權之歸屬性的法律關係，此種法律
    關係之本旨在於權利之享有，及排除妨害其享有之行為，故
    依物上請求權排除外來之加害，除法律另有具體之限制規定
    外，應不得率認構成權利之濫用。經查，被告雖辯稱：其越
    界之面積不過約為鄰地面積的千分之4，被告之父親越界建
    築之初並非惡意無權占有，被告信賴鄰地所有權人已無欲行
    使其排除侵害之權利，復以越界建築並未造成鄰地畸零不整
    ，且竹光國民中學未就越界部分有何興建設施之計畫，故越
    界部分無甚礙鄰地之使用，然越界建築長期供作被告汽車保
    養廠使用，為被告賴以維生之基礎，如將越界部分拆除，竹
    光國民中學所得利益甚少，卻對被告之生存及越界建築之經
    濟價值損害甚大等語。惟查，本件被告占用原告所管有系爭
    土地之面積為168平方公尺，即如附圖所示A部分，其上為被
    告所有之一層樓鐵皮建物，現營汽車保養場，有履勘筆錄、
    複丈成果圖在卷可憑，其所占用面積非少，且物上請求權之
    作用，既在排除妨害所有權人其享有權利之客觀情狀，本與
    被告占用原告系爭土地之初是否有過失無涉，故被告辯稱其
    父親建築之初並非惡意，且信賴原告已無欲行使排除侵害權
    利，尚非可取；且被告所有建物占用原告土地部分，係屬其
    所有一層樓鐵皮建物之後半部分，縱若拆除，被告仍得在該
    建物前半部（即坐落其所有1622地號土地）之部分建物上合
    法使用，並無影響其生計之處；再系爭土地現管理者為新竹
    市立竹光國民中學，其已函復本院稱：本校地形特殊，大致
    呈現一邊凹陷之三角形，校舍配置限制已多，若再分割（意
    指遭被告占用之部分土地再為出租或出售後分割），轉圜空
    間更不足，極不利於整體校園規劃與運用，本校現已進行校
    園規劃及校舍興建工作，若仍有土地爭議，恐影響後工程進
    行，影響學子教學品質等語，有新竹市立竹光國民中學函在
    卷可稽，是原告收回系爭遭被告占用之土地後，將得以進行
    整體校園、校舍規劃及運用，故倘被告未將所占用部分返還
    原告，是否將影響新竹市立竹光國民中學之校園規劃及校地
    之利用，亦有考量之必要；故原告主張其就系爭土地有校地
    完整規劃使用之需，被告佔用部分對於整個校地之規劃與利
    用均具有相當之妨礙，尚非無理。是以，原告本於所有權之
    作用請求被告等拆除地上物，主觀上應非以損害被告為目的
    ，其所得之利益亦難認為甚微，況本件原告既係本於土地管
    理者代所有權人行使物上請求權，自不得遽認構成權利之濫
    用，故被告抗辯本件原告訴請拆除建物乃權利濫用云云，尚
    難採信。
五、再按，無法律上原因而受利益，致他人受損害者，應返還其
    利益，民法第179條前段定有明文；又無權占有他人之房屋
    ，可得相當於租金之利益，並侵害房屋所有人之所有權，致
    其受有相當於租金之損害，為社會通常之觀念，而依土地法
    第97條所定，城市地方房屋之租金，以不超過土地及其建築
    物申報總價額年息百分之十為限，即除以申報總價額為基礎
    外，尚須斟酌房屋之位置、工商業繁榮之程度，承租人利用
    基地之經濟價值及所受利益，並與鄰地租金相比較以為決定
    ，並非必達申報總地價年息百分之十最高額（最高法院61年
    臺上字第1695號、46年臺上字第855號、68年臺上字第3071
    號判例參照）。查原告主張被告無權占有系爭土地，不法侵
    害原告之權利，使其遭受相當於租金之損害，被告獲有相當
    於租金之利益之事實，業據其提出土地登記簿謄本為證，並
    經本院履勘現場屬實，被告既無權占有系爭土地，使原告受
    有無法使用收益之損害，依據上開說明，原告請求被告給付
    最近五年之相當於租金之不當得利，即有理由。至該相當於
    租金之不當得利，其計算方式，因系爭土地89年至93年申報
    地價均為每平方公尺8,330元，此有原告提出之地價謄本附
    卷可稽，再參以系爭建物為一層樓鐵皮建物，位於和平路邊
    ，近經國路，且地處新竹市區，交通便捷，被告現係經營汽
    車保養場使用等情，業經本院至現場履勘屬實，且為兩造所
    不爭執，是本院斟酌系爭土地之位置、被告對該土地之用益
    情形及該土地已達充份利用與目前社會經濟狀況等情狀，認
    應以該土地申報總價額年息百分之六計算相當於租金之損害
    ，始為適當，原告請求依法定最高限額租金計算，尚屬過高
    ，是原告請求被告給付最近五年相當於租金之不當得利
    419,832元《計算方式為：8330（元）x168（平方公尺）X6
    ％=83966（元／年），83966（元）X5（年）=419832（元）
    》（元以下四捨五入），暨自起訴狀繕本送達翌日即93年6
    月4日起至拆除佔用之建物將第一項土地返還原告之日止，
    按年給付原告83,966元，洵屬正當，逾此範圍之請求即無理
    由。
六、綜上，原告請求被告拆除其所有之系爭建物占用系爭土地如
    附圖所示A部分土地，並將土地返還原告暨如主文第二項所
    示之相當於租金之不當得利，為有理由，應予准許，逾此部
    分之請求為無理由，應駁回之。
七、因本案事證已臻明確，兩造其餘主張陳述及所提之證據，經
    審酌認均與判決之結果不生影響，毋庸再予論述，附此敘明
    。
八、兩造均陳明願供擔保，聲請宣告假執行或免為假執行，經核
    原告勝訴部分，合於法律規定，爰分別酌定相當之擔保金額
    宣告之；原告其餘假執行之聲請，因訴之駁回而失所依據，
    不予准許。
九、訴訟費用負擔之依據：民事訴訟法第79條。
中    華    民    國    95    年    12    月    15    日
                  民事第一庭    法  官  林南薰
以上正本係照原本作成。
如對本判決上訴，須於判決送達後20日內向本院提出上訴狀。
中    華    民    國    95    年    12    月    15    日
                                書記官  蕭宛琴


司法院資訊處製作；財團法人民間司法改革基金會備份。
